臺灣臺中地方法院刑事判決　　　　　　 99年度交易字第470號
公　訴　人　臺灣臺中地方法院檢察署檢察官
被　　　告　李欽賢
選任辯護人　陳金村律師
上列被告因過失傷害案件，經檢察官提起公訴（99年度偵續字第
174 號），判決如下：
    主    文
李欽賢無罪。
    理    由
一、公訴意旨：被告李欽賢於民國98年2 月間，委託洪銘堅（另
    經檢察官為不起訴處分確定）代為尋人前往其承租、坐落在
    臺中縣清水鎮（現已改制為臺中市清水區，下同）高美段22
    71地號土地，與毗鄰之黃家生所承租、坐落在臺中縣清水鎮
    ○○段2272地號土地（下稱系爭土地），從事翻土鬆地之工
    作。洪銘堅乃於98年2 月間，僱用鄞振宏（所犯過失傷害部
    分，經本院以99年度交易字第422 號判決判處有期徒刑3 月
    ，提起上訴後，由臺灣高等法院臺中分院以99年度交上易字
    第1390號判決駁回上訴確定）前往上開農田，從事上開工作
    。李欽賢於98年2 月28日上午9 時許，帶領自屏東縣潮州鎮
    北上之鄞振宏，前往李欽賢及黃家生承租之上開農田，指示
    鄞振宏應翻土之農田所在，鄞振宏遂在李欽賢之指揮、監督
    下，駕駛農耕機開始工作。鄞振宏於同日上午稍後，在黃家
    生承租之農田以農耕機翻土時，本應注意翻土時，應防止農
    田之泥水溢流至道路上，影響行車安全，李欽賢僱請鄞振宏
    在該農田工作，法律上亦有防止因該工作衍生危害交通安全
    之義務，亦應注意，而依當時情形，均無不能注意之情事，
    鄞振宏竟疏未注意及此，在翻土作業過程中，因農耕機輪胎
    大，迴轉犛寬，導致農田之泥水溢流至緊鄰之清水鎮○ 號○
    路（產業道路）之路面。在場之李欽賢亦知有上開情事，卻
    未指示鄞振宏事先預防或事後加以排除。2 人於同日上午10
    時30分許，完成農田翻土工作後，即先行離去。於同日下午
    5 時42分許，陳美金無照騎乘車牌號碼JCA-969 號重型機車
    ，沿臺中縣清水鎮○ 號○路由東往西方向直行，行駛至黃家
    生之農田前方時，漏未注意路面泥濘，貿然直行，因而打滑
    ，導致陳美金人、車倒地，受有頭部外傷合併腦左側挫傷性
    蜘蛛膜下腔出血、頸椎外傷併第三、第四、第五、第六頸椎
    椎間盤突出併破裂及神經壓迫、右眼窩挫傷併右眼球挫傷等
    傷害。因認為被告所為係犯刑法第284 條第1 項前段之過失
    傷害罪嫌。
二、按犯罪事實應依證據認定之，無證據不得認定犯罪事實；無
    證據能力、未經合法調查之證據，不得作為判斷之依據；不
    能證明被告犯罪或其行為不罰者，應諭知無罪之判決，刑事
    訴訟法第154 條第2 項、第155 條第2 項、第301 條第1 項
    分別定有明文。次按認定不利於被告之事實，須依積極證據
    ，苟積極證據不足為不利於被告事實之認定時，即應為有利
    被告之認定，更不必有何有利之證據，復有最高法院30年度
    上字第816 號判例意旨可資參考。又事實之認定，應憑證據
    ，如未能發現相當證據，或證據不足以證明，自不能以推測
    或擬制之方法，為裁判基礎；認定犯罪事實，所憑之證據，
    雖不以直接證據為限，間接證據亦包括在內，然無論直接或
    間接證據，其為訴訟上之證明，須於通常一般之人均不致於
    有所懷疑，而得確信其為真實之程度者，始得據之為有罪之
    認定，倘其證明尚未達到此一程度，而有合理性懷疑之存在
    時，即無從為有罪之認定，此亦有最高法院40年度臺上字第
    86 號 、76年度臺上字第4986號判例意旨可資參照。況刑事
    訴訟法第161 條第1 項亦規定，檢察官就被告犯罪事實，應
    負舉證責任，並指出證明之方法，是檢察官對於起訴之犯罪
    事實，應負提出證據及說服之實質舉證責任，倘其所提出之
    證據，不足為被告有罪之積極證明，或其指出證明之方法，
    無從說服法院以形成被告有罪之心證，基於無罪推定之原則
    ，自應為被告無罪判決之諭知，亦經最高法院著有92年度臺
    上字第128 號判例意旨可資參照。
三、公訴人認被告李欽賢涉犯刑法第284 條第1 項之過失傷害罪
    嫌，無非係以：告訴人陳美金之指訴，同案被告鄞振宏、洪
    銘堅之供述，及童綜合醫療社團法人童綜合醫院一般診斷證
    明書1 紙為論據。訊據被告李欽賢固坦經由洪銘堅仲介找來
    鄞振宏前往所承租臺中縣清水鎮○○段第2271地號土地，與
    毗鄰由案外人黃家生承租之同段第2272地號土地進行整地翻
    土工作，及於鄞振宏整地時先將水注入土地內以利整地之事
    實，惟堅詞否認有何過失犯行，辯稱：伊所承租土地與黃家
    生所承租土地毗鄰，黃家生之土地面臨道路，伊承租之土地
    在黃家生土地後方，黃家生曾委託伊如要找人整地翻土時，
    順帶將其承租之土地一併整地翻土，後經由洪銘堅仲介找來
    鄞振宏前往整地，整地前伊先將水注入伊承租之土地內，以
    利整地翻土，當日上午鄞振宏先就伊承租土地整地翻土完畢
    ，於中午時分伊交待鄞振宏下午就系爭土地進行整地翻土，
    後隨即返家休息。伊離開時系爭土地面臨之道路並未見泥濘
    ，於當日下午接獲警方通知時始知悉告訴人駕駛機車行經系
    爭土地面臨之道路發生事故，道路上所產生之泥濘係因鄞振
    宏在系爭土地上整地翻土後離去時，農耕機由土地駛上道路
    時所遺留，自應由鄞振宏負責清除，伊並無過失等語。惟，
(一)、按稱僱傭者，謂當事人約定，一方於一定或不定之期限內為
    他方服勞務，他方給付報酬之契約。而稱承攬者，則謂當事
    人約定，一方為他方完成一定之工作，他方俟工作完成，給
    付報酬之契約，民法第482 條及第490 條第1 項分別定有明
    文。參酌勞動基準法規定之勞動契約，指當事人之一方，在
    從屬於他方之關係下，提供職業上之勞動力，而由他方給付
    報酬之契約。可知，僱傭契約乃當事人以勞務之給付為目的
    ，受僱人於一定期間內，應依照僱用人之指示，從事一定種
    類之工作，且受僱人提供勞務，具有繼續性及從屬性之關係
    。而承攬契約之當事人則以勞務所完成之結果為目的，承攬
    人只須於約定之時間完成一個或數個特定之工作，與定作人
    間無從屬關係，可同時與數位定作人成立數個不同之承攬契
    約，二者性質並不相同（最高法院94年度台上字第573 號民
    事號判決參照）。本件起訴書雖記載「洪銘堅乃於98年2 月
    間，僱用鄞振宏」及「李欽賢僱請鄞振宏」等，惟本件被告
    經由證人洪銘堅仲介找來鄞振宏整地翻土，整地翻土之費用
    不論係被告直接支付與證人洪銘堅或鄞振宏，均係以發生結
    果（即整地翻土工作之完成）為目的，證人鄞振宏駕駛農耕
    機整地翻土供給勞務不過為其手段，與同為提供勞務，具有
    繼續性及從屬性關係之僱傭契約並不相同，本件被告委託證
    人鄞振宏駕駛農耕整地翻土，依上開最高法院民事判決意旨
    ，其性質應屬承攬契約甚明。而依民法第189 條規定，定作
    人對承攬人之侵權行為僅在定作人於定作或指示有過失時，
    始負賠償責任。
(二)、經查，被告雖辯稱系爭土地係受證人黃家生委託找人整地翻
    土云云，惟證人黃家生於本院審理時到庭證稱：「（辯護人
    問：你是否曾跟被告說如果要翻二二七一土地時要叫人來翻
    ？）我是說二二七二那塊地本來是我父親承租的，我父親過
    世後就轉成我的名字承租，我父親在世時是給一位洪先生在
    耕作，洪先生過世後交給他兒子，洪先生的兒子過世後就沒
    有人耕作，我問被告是否要做，被告說要，我就都沒有在管
    」，「（辯護人問：被告要承租是否有拿租金給你？）有」
    ，「（辯護人問：多少租金？）拿一期一年一千一百五十二
    元的一半給我，後來發生事情就沒有給我了」，「（檢察官
    問：被告付你一半租金是何時？）正確時間我忘了」，「（
    檢察官問：是發生本案之前還之後？）之後」，「（被告問
    ：你說我的土翻完在翻你承租的二二七二是否如此？）不是
    這樣，我只有說我是說我承租的二二七二要給他做，他說好
    」等語。再依證人洪銘堅於警詢中證稱：「該農田為何人所
    有，何人在使用我不清楚，李欽賢請我找人去鬆土整地（翻
    田），該鬆土整地（翻田）的費用是由李欽賢所支付的，該
    費用是由李欽賢親自支付給」等語。由上開證人黃家生及洪
    銘堅證言所示，系爭土地並非證人黃家生委託被告找人整地
    翻土，應係被告向證人黃家生承租，否則豈有全部土地之整
    地翻土費用均由被告支付之理，證人黃家生之證言應與事實
    相符，被告所辯與事實不符，未堪採信。
(三)、次查，依警員於事故發生後所拍攝之現場相片觀之（警卷第
    31至33頁），系爭土地面臨之道路上2 條帶狀泥濘覆蓋於道
    路上，2 條帶狀泥濘中間係乾燥之路面，其中與系爭土地相
    毗鄰一條寬度較寬，另一條較窄，再依所拍攝農耕機相片所
    示，農耕機共有4 輪，前輪較小後輪較大，惟同屬前輪或後
    輪之輪寬應屬相同，因此，系爭土地面臨之道路上2 條帶狀
    泥濘，除係農耕機行駛於路面所產生外，尚有農耕機於系爭
    土地上整地翻土時泥土混合灌溉水溢出路面所致，此係2 條
    帶狀泥濘寬度不一之原因。而在系爭土地上駕駛農耕機整地
    翻土之證人鄞振宏，因其整地翻土致泥土混合灌溉水溢出路
    面，造成駕駛機車行經該處之告訴人陳美金發生事故受傷，
    而須負過失傷害罪責，亦經本院99年度交易字第422 號判決
    及臺灣高等法院臺中分院99年度交上易字第1390號判決認定
    在案。
(四)、按刑法上之過失犯，必須危害之發生，與行為人之欠缺注意
    ，具有相當因果關係，始能成立。所謂因果關係，乃指行為
    與結果間所存在之客觀相當因果關係而言。即依經驗法則，
    綜合行為時所存在之一切事實，為客觀之事後審查，認為在
    一般情形下，有此環境，有此行為之同一條件，均可發生同
    一之結果者，則該條件即為發生結果之條件，而依客觀之觀
    察，認為不必皆發生此結果者，則該條件與結果並不相當，
    不過為偶然之事實而已，其行為與結果間自無因果關係可言
    （最高法院76年臺上字第192 號判例參照）。且行為與結果
    間有無相當因果關係存在，為犯罪構成要件之一，自應經嚴
    格之證明。復按刑法上之過失犯，以行為人對於結果之發生
    應注意並能注意而不注意為成立要件（最高法院26年上字第
    1754號判例參照）；亦即行為人須有防止結果發生之注意義
    務，且客觀上無不能注意之情事，竟疏未注意，違反其注意
    義務，始能令其就該有預見可能性之結果負過失犯罪責。又
    不作為犯之成立，除須具備構成要件該當結果之發生、不為
    期待行為、不作為與結果間有因果關係、防止結果發生之事
    實可能性等客觀構成要件要素外，尚要求行為人具有「保證
    人地位」，即行為人須在法律上對於結果之發生負有防止之
    作為義務者，始足當之，對此，學說認為下述六種理由足以
    構成保證人地位：法令之規定；自願承擔義務（即事實上承
    受保證結果不發生之義務者，如救生員、接受病患為其醫治
    之醫生、登山隊嚮導、看顧嬰孩之人等，如事實上已承擔義
    務，即有保證人地位，不以當事人間契約關係有效成立者為
    限）；最近親屬；危險共同體（為達特定目的，組成之彼此
    信賴互助，並互負排除危難義務之團體）；違背義務之危險
    前行為；對危險源之監督義務（對於危險源負有防止發生破
    壞法益結果之監督義務，所謂危險源係指具有發生破壞法益
    之較高危險之設備、放射性物質、爆裂物或動物而言）。
(五)、本件造成告訴人陳美金發生事故受傷之原因，係因證人鄞振
    宏在系爭土地上整地翻土致泥土混合灌溉水溢出路面所致，
    此已如前述。而被告是否應就上開道路路面泥濘未清除而應
    負刑法上過失傷害之刑責，端視其是否負有「保證人地位」
    之注意義務而定。而依上開保證人地位之說明觀之，本件被
    告並非自願承擔義務亦非最近親屬、復不屬危險共同體，亦
    無違背義務之危險前行為，更無對危險源之監督義務，均無
    由構成保證人地位而須負過失刑責，則被告能成立保證人地
    位而須負過失刑責僅有無法令規定而已。又依上開說明，本
    件被告與證人鄞振宏間係屬定作人與承攬人間之承攬關係，
    依民法第189 條規定，僅在定作人之定作或指示有過失時始
    須負民事侵權行為賠償責任，亦即構成刑法上之保證人地位
    。再查，證人鄞振宏於警詢及偵查中以被告身分時陳稱：被
    告於整地期間全程在現場指揮，並就土地有無整平作指揮等
    語。惟本件事故之發生係因證人鄞振宏於整地翻土過程中未
    注意農耕機在整地翻土時，應避免使泥土混合灌溉水溢出路
    面，此與被告指揮土地有無整平及何處須再整平之內容顯然
    無關，被告自無由構成保證人地位而須負擔刑事責任。況被
    告並無自有之農耕機，始須委託他人代為整地翻土，而證人
    鄞振宏於警詢中陳稱係以代耕為業（參見警卷第17頁），自
    較無自有農耕機之被告熟悉農耕機整地翻土之技術及經驗，
    證人鄞振宏於駕駛農耕機整地翻土期間，如遇農地水量不足
    ，整地翻土困難或水量過多致使泥土混合灌溉水溢出路面，
    自均應本其技術及經驗告知被告水或將水降低，證人鄞振宏
    於駕駛農耕機整地翻土期間，均未有此舉（證人鄞振宏於警
    詢中陳稱於完成整地時有告訴被告要將溢出路面之泥濘清除
    【參見警卷第18頁】，惟係全部土地整地完成後始告知，而
    非於整地期間告知，自無由將其行為所產生危害之清除義務
    轉嫁被告餘地），自不應將證人鄞振宏整地翻土行為所造成
    危害而產生告訴人受傷之結果，轉嫁為被告應負保證人地位
    之理由。本件被告既已將整地翻土事宜交由具專業技術及經
    驗之證人鄞振宏負責，且在事實上及法律上均無注意及防止
    之義務與可能性，自不應令其就證人鄞振宏因駕駛農耕機整
    地翻土致泥土混合灌溉水溢出路面，致告訴人駕車行經該處
    發生事故所生傷害負過失罪責。
四、據上所陳，本件依調查所得證據尚不足以證明被告確有過失
    傷害之犯行，此外復查無其他積極證據足資證明被告有上述
    犯行，揆諸前開說明，犯罪尚屬不能證明，爰為無罪之諭知
    。
據上論斷，應依刑事訴訟法第301條第1項，判決如主文。
本件經檢察官吳昆璋到庭執行職務。
中    華    民    國   100    年    8     月    29    日
                 刑事第六庭     法  官  李立傑
以上正本證明與原本無異。
如不服本判決應於收受送達後10日內向本院提出上訴書狀，並應
敘述具體理由；如未敘述上訴理由者，應於上訴期間屆滿後20日
內向本院補提理由書（均須按他造當事人之人數附繕本）「切勿
逕送上級法院」。
                                書記官  陳怡臻
中    華    民    國   100    年    8     月    29    日